【裁判字號】    90,簡上,208
【裁判日期】    921114
【裁判案由】    分割共有物
【裁判全文】
臺灣臺中地方法院民事判決  九十年度簡上字第二○八號
    上  訴  人  乙○○
    訴訟代理人  謝  喜  律師
    被  上訴人  甲○○
    訴訟代理人  蔡雲卿  律師
    複  代理人  徐國盛  律師
                曾慶崇  律師
右當事人間請求分割共有物事件，上訴人對於民國九十年三月二十二日本院沙鹿簡易
簡易庭八十九沙簡字第八一七號第一審判決提起上訴，本院於民國九十二年十月三十
一日言詞辯論終結，判決如左：
    主      文
原判決廢棄。
兩造共有坐落臺中縣沙鹿鎮○○段斗抵小段二二之八地號，面積０點００一九公頃土
地，如附圖二所示Ｎ－Ｏ－Ｐ－Ｕ－Ｔ－Ｎ連接區塊，面積為０點０００九五公頃分
歸被上訴人取得；如附圖二所示Ｔ－Ｕ－Ｑ－Ｒ－Ｓ－Ｔ連接區塊，面積為０點００
０九五公頃分歸上訴人取得。
第一、二審訴訟費用由上訴人負擔二分之一，餘由被上訴人負擔。
    事      實
一、上訴人方面：
  (一)聲明：如主文所示。
  (二)陳述：除與原判決記載相同者，茲引用之外，補稱：
    1.兩造共有坐落臺中縣沙鹿鎮○○段斗抵二二之八地號（以下簡稱系爭土地）兩
      造應有部分共二分之一，原審准予裁判分割，上訴人並無異議，惟原審判決依
      據臺中縣清水地政事務所（以下簡稱清水地政事務所）於九十年一月二十九日
      測量圖與實地不符，而內政部土地測量局之層級及人員素質、測量器材之準確
      度比較，自以內政部土地測量局為優，因此請求廢棄原判決，改依內政部土地
      測量局所測量之分割方案為判決。
    2.原審判決認上訴人所有坐落同地段二二之一地號上之房屋占用共有地四平方公
      尺，與上訴人事後於八十五年九月二日聲請臺中縣豐原地政事務所複丈，由沙
      鹿鎮公所核發建造執照，且分別於八十九年七月十三日及同年八月二十八日申
      請鑑界，均未測出有占用共有地之情形，原審所依據之清水地政事務所測量成
      果圖，除未實際施測外，且該所前後多次鑑測結果均有不同。
    3.分割圖希望面臨道路，寬應兩造各一半，取一直線作為本件分割方案，盡可能
      不要拆到上訴人所有建物之窗戶。
  (三)證據：除援用第一審所提證據外，並聲請內政部土地測量局重新繪製分割成果圖
    。
二、被上訴人方面：
  (一)聲明：駁回上訴。
  (二)陳述：除與原判決記載相同者，茲引用之外，補稱：
    1.系爭土地確實經過清水地政事務所派員於九十年一月十五日實施測量，並為原
      審法院判決之基礎，應具公信力。
    2.被上訴人曾於八十八年八月十六日及八十九年五月三日分別向清水地政事務所
      申請複丈，並經該所派員勘測完畢，其結果與前開成果圖要無不同，僅上訴人
      拒絕於測量圖原圖上簽名蓋章。
    3.至於上訴人稱曾多次申請鑑界均未測出其建物有占用共有地之情事，自應舉證
      以實其說。
    4.本件內政部土地測量局前以該局人員於九十一年七月十一日至清水地政事務所
      研議，該所人員表示將就相關圖籍疑義予釐清後函覆本局，惟仍未見回覆，而
      函文該事務所儘速辦理後函覆該局，以為該局辦理本件鑑測工作之需。然既然
      於九十一年七月十一日未見臺中縣清水地政事務所釐清圖籍，何來清水地政事
      務所於九十一年九月十七日以0000000000０號函覆鈞院之九十一年
      四月十八日研商獲有結果，及確認前開研商獲有結果之情事。又內政部土地測
      量局九十一年十一月十一日函文所稱應以清水地政事務所函送之地籍圖為準，
      然該地籍圖既屬不正確，應有釐清及重新鑑測之必要。
    5.證人陳文瑞稱九十一年六月二十一日之複丈成果圖係臨時人員所繪製，應以函
      送內政部土地測量局之測量圖較為正確，然九十一年六月二十一日之複丈成果
      圖與電腦製作之地籍圖謄本相符，足認證人所述與事實不符，況被上訴人於八
      十七年十一月九日及八十九年五月二十四日申請複丈之結果，亦與九十一年六
      月二十一日之複丈成果圖、地籍圖相符，足認證人陳文瑞所述不可採。
    6.清水地政事務所歷次所核發之複丈成果圖及人工、膠片等地籍圖其南端寬度經
      丈量約為二公尺，然土地測量局之鑑測成果圖寬度則僅為一點五公尺，兩者應
      有不同，且系爭土地之中段，清水地政事務所所核發之複丈成果圖與人工、膠
      片等地籍圖謄本等資料上其寬度約為二點四公尺，然內政部土地測量局所製作
      之鑑測成果圖其寬度僅為二公尺，二者顯有出入，而系爭土地之北端依清水地
      政事務所核發之複丈成果圖與人工、膠片等地籍圖謄本等資料上，其寬度約為
      二公尺，然土地測量局所製作之鑑測成果圖其寬度僅為一點九公尺，二者也有
      所出入。然內政部土地測量局所繪製之未依據辦理圖解法土地界址鑑定作業注
      意事項之規定派員依現有保管地籍圖予以清繪，再據以辦理施測，致鑑定結果
      瑕疵肇生，其所為之測量結果自難採信，而清水地政事務所屢次所製作之地籍
      圖，均相符合，自應以清水地政事務所於原審所為之複丈成果圖作為本件判決
      之依據。
  (三)證據：除援用第一審所提證據外，補提清水地政事務所函影本二件、現場照片一
    幀為證，並聲請訊問證人陳文瑞、邱旭堉。
    理      由
一、本件被上訴人起訴主張系爭土地為兩造所共有，面積為０點００一九公頃，兩造
    應有部分各二分之一，兩造間並無不能分割之約定，亦無不能分割之事實，因無
    法達成分割協議，故訴請求裁判分割，茲因內政部土地測量局所繪製之未依據辦
    理圖解法土地界址鑑定作業注意事項之規定派員依現有保管地籍圖予以清繪，再
    據以辦理施測，致鑑定結果瑕疵肇生，其所為之測量結果自難採信，而清水地政
    事務所屢次所製作之地籍圖，均相符合，自應以清水地政事務所於原審所為之複
    丈成果圖作為本件判決之依據，故請求維持原審判決結果。上訴人則以原審依據
    臺中縣清水地政事務所於九十年一月二十九日測量圖與實地不符，而內政部土地
    測量局之層級及人員素質、測量器材之準確度比較，自以內政部土地測量局為優
    ，因此請求廢棄原判決，改依內政部土地測量局所測量之分割方案為判決等語置
    辯。
二、按各共有人，得隨時請求分割共有物。但因物之使用目的不能分割或契約訂有不
    分割之期限者，不在此限。又共有物之分割，依共有人協議之方法行之。分割之
    方法，不能協議決定者，法院得因任何共有人之聲請，命為左列之分配：(一)以原
    物分配於各共有人。(二)變賣共有物，以價金分配於各共有人。以原物為分配時，
    如共有人中，有不能按其應有部分受分配者，得以金錢補償之，民法第八百二十
    三條第一項、第八百二十四條分別定有明文。經查，被上訴人主張系爭土地為兩
    造所共有，面積為０點００一九公頃，兩造應有部分各二分之一，地目為雜，應
    無不能分割之情事，而兩造就系爭土地並無訂立不分割之特約，且其於分割之方
    法無法獲致一致之協議，提出土地登記謄本為證，並為上訴人所不爭執，堪信屬
    實。則被上訴人訴請裁判分割自無不合。
三、次按法院裁判分割共有物，須斟酌各共有人之利害關係、使用情形、共有物之性
    質及價值、經濟效用、符合公平經濟原則，其分割方法始得謂為適當，最高法院
    九十一年度臺上第八０五號著有判決意旨可參，經查，兩造共有之土地面臨鎮○
    路○段道路，東面為同段二０之一地號為被上訴人所有，西面為同段二二之一地
    號為上訴人所有，並蓋有建物一棟，為上訴人所使用，此有被上訴人提出之土地
    登記謄本二紙及照片為證，並為被告所不爭執，亦可信屬實，本審審酌系爭土地
    面積不大，分割後獨立使用效益對於兩造甚小，然如能分別與兩造所有之同段二
    ０之一地號及同段二二之一地號合併使用，較能發揮其功效，次查，系爭土地形
    狀為長條形中間略向東側凹曲，若按照此一地形取一中線，必造成分割線彎曲之
    情形，分割後之地形較為多邊複雜，而若取一直線，則兩造於分割後，除得與其
    原有土地合併使用，土地地形使用上亦較簡單完整，較符合兩造日後土地之使用
    效益，自宜以直線為分割方案較為妥適；復按兩造因裁判分割所分得之土地，因
    面臨寬度不同之道路或巷道，在價值上即有差異，最高法院八十六年度臺上字第
    一五號亦有判決意旨可參。查本件如以直線分割，系爭土地僅南側面臨鎮○路○
    段，面臨道路之面寬自宜以兩造分得土地各一半，對於兩造甚為公平，原審囑託
    清水地政事務所所製作之如附件一所示分割方案圖，對於面臨道路之面寬部分，
    並未以面臨道路面寬各二分之一為測量，其所製作之分割方案較未兼顧兩造分割
    後土地面臨道路之公平性，是此項分割方案，自較失允當，而本院囑託內政部土
    地測量局於九十二年九月二十二日所製作之如附件二所示之分割方案，與上開情
    形相符，堪信為妥適之分割方案。
四、再查，本院囑託內政部土地測量局所製作如附件二之分割方案，乃本院依據該局
    於九十一年五月十七日以九一地測二字第０六九七六號文所製作之鑑定圖所製作
    而成，此乃本院於九十年八月二十四日上午十時會同該局測量人員鑑測而成，(一)
    該局並為求精確，首先利用精密電子測距經緯儀在系爭土地附近施測圖根測量，
    並經檢核閉合後，作為該測區之控制點，然後以各圖根點為基點，依據本院受命
    法官現場囑託分別施測系爭土地及附近可靠各界址點，並計算其座標值輸入電腦
    ，再將各界址點以自動繪圖儀展繪於鑑測原圖上（與地籍圖相同比例尺：一千二
    百分之一），因本案系爭土地地籍圖摺皺破損情形嚴重，經依據臺中縣清水地政
    事務所保管之地籍正、副圖及該所九十一年四月十八日清地測字第０九一００三
    七七一００號函送內政部土地測量局之地籍圖謄本，謄繪本件土地有關地籍圖經
    界線，與前開成果圖核對檢核後，測於鑑測原圖上作成鑑定圖；(二)圖示系爭土地
    與同段二二之一地號土地經界連接線乃依據該二筆土地之地籍圖經界線所製作；
    (三)依據本院受命法官現場囑託之同段二二之一地號土地所有權人所有建物其基地
    逾越使用系爭土地之面積為０點０００一公頃；冷氣基座滴水線逾越系爭土地之
    面積０點００００四二；二處窗戶滴水線逾越使用系爭土地之面積分別為０點０
    ０００五八公頃及０點００００四五公頃，(四)系爭土地依地籍圖核算面積結果為
    ０點００一九公頃，與登記面積相同，此有該鑑定書附卷可參。惟因上訴人所有
    建物占有系爭土地面積僅０點０００一公頃，被上訴人對於此一鑑定結果與清水
    地政事務所複丈之成果圖顯示上訴人所有之基地占有系爭土地面積部分為０點０
    ００四公頃不符，對此差異而表示疑義，且就其向清水地政事務所申請系爭土地
    之地籍圖，清水地政事務所所制作之複丈成果圖與原地籍圖完全相符，而內政部
    土地測量局之鑑定圖其經界線與原地籍圖則有所偏離，並進而對於內政部土地測
    量局鑑測所繪製之圖是否與原地籍圖相符，及設置之圖根點是否與臺中縣地政局
    所掌管之原地籍圖相符為質疑，然經本院於同年八月二十三日函請內政部土地測
    量局及與臺中縣清水地政事務所共同勘測占有系爭土地之建物，內政部土地測量
    局雖於同年八月二十七日以地測二字第０九一００一二０三０號函文，以該局人
    員於同年七月十一日至清水地政事務所研議後，清水地政事務所曾表示將就相關
    圖籍疑義予以釐清後函覆該局，因尚未見復，而請清水地政事務所儘速辦理後函
    覆，清水地政事務所則於同年九月十七日清地測字第0000000000０號
    函函覆內政部土地測量局：有關內政部土地測量局所稱之相關圖籍疑義，前經該
    所會同內政部土地測量局人員研商獲有結果，已於同年四月十八日以清地測字第
    ０九一００三七七一００號函（含地籍圖謄本）復內政部土地測量局在案，並說
    明內政部土地測量局於鑑測時，有關調製複丈圖時，內政部土地測量局得依內政
    部函頒「辦理圖解法土地界址鑑定作業注意事項」有關規定，派員依該所現有保
    管地籍圖，予以清繪據以辦理施測。另清水地政事務所復於同年十一月六日以清
    地測字第０九一０一七二二六００號函又說明：本件系爭土地圖籍疑義乙事，前
    經該所會同內政部土地測量局人員研商獲有結果（已於同年四月十八日以清地測
    字第０九一００三七七一００號函送地籍圖謄本致復內政部土地測量局在案），
    又於同年七月十一日內政部土地測量局再派員來該所會同就本案圖籍情形，仍確
    認前次研議結果，是以仍請內政部土地測量局依上開函辦理等語，而內政部土地
    測量局於同年十一月十一日又以地測二字第０九一００一五八五六號函對依清水
    地政事務所同年九月十七日及同年十一月六日函，本件系爭土地地籍圖自應以清
    水地政事務所之地籍圖謄本為準，該地籍圖謄本既已該局原鑑測本案土地時所依
    據之圖籍，是本件應無再行鑑測及重新製作鑑定書之必要，以上均有前開函文文
    件附卷可稽，是本件就內政部土地測量局及清水地政事務所之函文觀之，系爭土
    地鑑測時所依據之地籍圖，仍屬清水地政事務所所出具之地籍圖謄本，二機關更
    於繪製附件二所示之鑑定圖之前，於同年四月十八日已由二機關之人員會同研商
    獲有結果在案，內政部土地測量局始於九十一年五月十七日以九一地測二字第０
    六九七六號文製作鑑定圖函送本院，其後經本院於九十一年七月四日發函請二機
    關共同勘測，上開二機關始又於七月十一日會同研商，仍確認前次研商結果無誤
    在案，是內政部土地測量局所繪製之如附件二所示之鑑定應屬經該機關於清水地
    政事務所二機關會商後確認無訛之鑑定圖，當屬正確無訛。至於內政部土地測量
    局雖於同年八月二十七日以地測二字第０九一００一二０三０號函文所指同年七
    月十一日至上開二機關之人員研議後，清水地政事務所曾表示將就相關清水地政
    事務所圖籍疑義予以釐清後函覆該局，因尚未見復，而請清水地政事務所儘速辦
    理後函覆乙節，應屬內政部土地測量局人員就已經確認無訛之結果，反指稱尚有
    疑義未釐清，發函致清水地政事務所，然上開情形，既經二機關公文往返後，已
    經內政部土地測量局函覆本院二機關間對於所採用之地籍圖已確認無訛，並有清
    水地政事務所之函文可稽，是足認上開函文應屬有誤會之情形發生，被上訴人據
    此而為質疑，應非有據。末查，清水地政事務所所製作之如附件一所示之鑑定圖
    雖與內政部土地測量局所製作之如附件二所示之鑑定圖有差異，關於同段二二之
    一地號土地上之建物占有系爭土地之面積亦有不同，然比較二機關之鑑定圖，仍
    應以內政部測量局之鑑測方法較為精密，其測量結果自較為可採。而造成二圖有
    些許差異之情形，應係測量技術引起之原測量面積錯誤所致，被上訴人以內政部
    土地測量局之測量結果與清水地政事務所之測量結果不同，據此認為內政部測量
    局之測量結果不可採，尚屬無據。
五、綜上所述，本件應以內政部土地測量局所繪製之如附件二鑑定圖所示之分割方案
    較為妥適，足堪採認為本件之分割方案，是上訴人主張以此一方案為分割方案，
    尚屬可採，被上訴人以內政部土地測量局所繪製之分割方案為不正確，應以清水
    地政事務所所繪製如附件一鑑定圖所示之分割方案為本件分割方案，為不足採，
    原審判決本件應以如附件一鑑定圖所示之分割方案為本件之分割方案，尚有未洽
    ，上訴意旨指摘原判決不當，求予廢棄改判，為有理由，自應由本院廢棄改判為
    如主文第二項所示。
六、末按分割共有物事件，本質上並無訟爭性，兩造本可互換地位，由任一共有人起
    訴請求分割，均無不可，本件上訴人遲至上訴後始提出新的分割方案，且分割後
    兩造所得利益相當，若率由被上訴人負擔全部費用，顯有失公平，是本院酌量兩
    造之情形，認上訴人亦應負擔一、二審訴訟費用之二分之一，較為允當。
七、據上論結，本件上訴為有理由，依民事訴訟法第四百三十六條之一第三項、第四
    百五十條、第七十八條、第八十條之一，判決如主文。
中      華      民      國   九十二   年     十一      月     十四      日
                               臺灣臺中地方法院民事第三庭
~B審判長法  官  張瑞蘭
~B      法  官  李悌愷
~B      法  官  許石慶
右正本證明與原本無異
本判決不得上訴
中      華      民      國   九十二   年     十一      月     十七      日
~B      書記官


司法院資訊處製作；財團法人民間司法改革基金會備份。
